【裁判字號】    98,訴,117
【裁判日期】    990408
【裁判案由】    債務不履行損害賠償
【裁判全文】
臺灣士林地方法院民事判決               98年度訴字第117號
原      告  丙○○
訴訟代理人  許銳明律師
被      告  乙○○
訴訟代理人  蔡世祺律師
            張晴玲律師
複  代理人  賴伊信律師
上列當事人間請求債務不履行損害賠償事件，本院於中華民國99
年3 月23日言詞辯論終結，判決如下：
    主  文
原告之訴及假執行之聲請均駁回。
訴訟費用由原告負擔。
    事  實  及  理  由
一、原告起訴主張：緣被告乙○○為坐落臺北市○○區○○段1
    小段624 地號、權利範圍萬分之872 土地及其上同小段1067
    9 建號即門牌臺北市士林區○○○路○ 段157 巷9 號5 樓建
    物及頂樓增建（下稱系爭房地）之所有權人，其惡意隱瞞系
    爭房地與鄰地建商之合建計畫已於民國97年4 月18日破裂、
    1 樓住戶與建商正提起拆屋還地訴訟、系爭房屋坐落土地為
    工業區等重大資訊，一再強調鄰地建商有意與系爭建物住戶
    協商合建新大樓，未來商機可期，利潤可觀，致原告信以為
    真，於民國97年4 月29日與被告訂定不動產買賣契約（下稱
    系爭買賣契約），由原告以新臺幣（下同）1,840 萬元向被
    告購買系爭房地，原告已繳付全部買賣價金，完成所有權移
    轉登記予指定名義人金路易，並於97年6 月27日完成點交。
    被告於系爭買賣契約簽訂後，告知原告當晚有改建說明會，
    原告可以前往參加，並於翌日交付第一次改建會議記錄。原
    告於交屋後方自鄰居處得知所謂之合建案早已於97年4 月18
    日確定破局，且鄰地之建商與一樓住戶因而訴訟中，致交屋
    不及一月，原大樓供全體住戶出入及公共使用之前庭及後方
    防火巷遭鄰地建商拆除截斷，並圍起圍籬，造成出入不便，
    景觀全失，明顯減少系爭房地價值及減少住家通常效用或買
    賣契約預定效用。被告明知系爭房地房價將大幅減少，急於
    脫手，以制式不動產標的現況說明書簡略勾選，惡意隱藏既
    有瑕疵及相關資訊，就交易重要事項故意不告知，致原告陷
    於錯誤，違背誠信原則，原告係信賴被告對系爭房屋合建在
    望所為之說明、陳述，始為締約之決定。對於合建在望，被
    告並非畫餅空言、隨意說說，而係提出具體數據為憑（包括
    合建方案為五樓建物採實坪一坪換一坪，頂樓增建物以二坪
    換一坪，改建後原告共可分得66坪，外加停車位一個，條件
    確實優厚，原告因而深信不疑，事後查證方知均為子虛烏有
    ）。準此而論，被告顯然對原告要求應具備之品質予以同意
    ，進而意思表示始行合致。因被告對房屋合建所為之說明、
    陳述，與原告之締約決定有直接因果關係，且預期利益亦計
    入買賣價款，被告應成立所謂之默示保證。縱或鈞院認為所
    謂之默示保證法無明文，難以成立，惟合建案在締約前即已
    確定破局，且破局之後果非僅單純之不成功，而係整幢建築
    物遭到積極之侵害，且此為被告所明知者，竟隱瞞不為告知
    ，仍積極以合建在望、獲利可期為誘因，說服原告購買，更
    將該預期之利益灌入本件買賣之成交價格，仍然符合民法第
    360 條後段故意不告知物之瑕疵，亦應負損害賠償責任之規
    定。而依民法第360 條後段之規定，出賣人故意不告知物之
    瑕疵者，其瑕疵擔保責任與缺少出賣人所保證物之品質者相
    同。系爭房屋交付後之實際狀況與原告購買時所認知者相去
    甚遠，無論依通常交易觀念，或依締約斯時當事人之決定及
    公平原則，系爭房屋已不具備應有之價值、效用或品質，衡
    諸經驗法則，當無可能滿足一般買受人之購買目的，其給付
    顯不符合債之本旨。被告明知系爭房屋因合建案不成立之後
    果，乃即將面臨鄰地建商採行強硬手段拆毀、圍籬，卻故意
    不告知上情。在原告發現上開瑕疵後，更以原告不依約付款
    即屬違約，將沒收已付之價款相挾，尤不理仲介人員之交涉
    ，其刻意置原告之瑕疵通知於不顧，反而要求原告加速完成
    移轉登記及交付之行為，應足以推知係出於惡意。依通常交
    易觀念，出賣人即被告故意不告知瑕疵之後果，不應由買受
    人即原告承擔。出賣人對於買受人之詢問，不為正確之告知
    ，亦屬故意不告知，故意欺騙無瑕疵者亦同，否則不足以保
    護交易安全，自買賣標的物以觀，出賣人即被告交付之買賣
    標的物（即系爭房屋）之現實狀態，與兩造訂約時之狀態、
    暨其應有之狀態已截然不同，兩相比較，其現實狀態明顯不
    利買受人即原告，且其差異顯然並非無關重要者，本件情形
    自符合民法第354 條第1 項後段之規定。是本件買賣標的確
    有重大瑕疵，欠缺被告保證之品質，致原告受有損害；退而
    論之，被告明知買賣標的之瑕疵，而故意不告知原告，違背
    誠實告知義務，亦致原告受有損害，均應負物之瑕疵擔保責
    任，原告除得請求減少價金外，同時亦得請求損害賠償。系
    爭房屋頂樓增建部分為夾板屋，依照交易習慣，僅作為補貼
    造價，不能計入建坪，原告以每坪高於市場行情每坪10萬元
    之價格成交，再乘以系爭房屋面積為44坪，則原告因受欺騙
    得請求減少之價金或損害即至少為440 萬元，爰以300 萬元
    為本件請求之總金額。為此，爰提起本件訴訟，並聲明：(一)
    被告應給付原告300 萬元，及自起訴狀繕本送達之翌日起，
    至清償日止，按年息5 ％計算之利息。(二)願供擔保請准宣告
    假執行。
二、被告則以：兩造經由「21世紀不動產天母忠誠加盟店：漢達
    不動產仲介經紀有限公司」之仲介，簽訂系爭買賣契約。原
    告並非涉世未深之年輕人，於購屋前應已充分收集資訊，知
    悉系爭房屋係由被告拍得、土地使用分區狀況，於簽約前並
    多次查看屋況，且仲介公司人員提供不動產現況說明書並加
    以充分說明，原告對於屋況自然充分明瞭。原告於簽約當晚
    即親自參加系爭大樓改建說明會，並自願與建商談判，且系
    爭合建未如原告所述早在97年4 月18日即已破局，目前合建
    談判亦尚未破裂，而一樓住戶無權占有建商土地，建商訴請
    拆屋還地並架設圍籬，乃事理當然，而該圍籬並未影響其他
    樓層住戶出入，原告知之甚詳。系爭房屋與鄰地建商是否有
    合建利益，並非物之瑕疵範圍，原告以「合建談判破裂」瑕
    疵進而主張減少價金或損害賠償，顯有錯誤。頂樓增建部分
    價格計算並無一定之客觀標準，由當事人自行協議約定價格
    ，系爭房屋面積總坪數應為66坪，並非44坪，原告房屋面積
    計算基準已有錯誤，其以較少坪數所計算出當時成交之每坪
    單價已屬過高，並以之與當時之市場行情比較，刻意製造其
    買受過高價格之事實，實不足取。系爭房屋並無滅失或減少
    其通常效用，或契約預定效用之瑕疵，被告自不負債務不履
    行損害賠償責任，原告一再辯稱成交價高於市價10萬元，並
    據以請求減少價金或損害賠償300 萬元，顯非有理等語置辯
    ，並聲明：(一)原告之訴駁回。(二)如受不利判決，願供擔保請
    准宣告免為假執行。
三、兩造不爭執之事實：
  (一)原告於97年4 月29日與被告簽訂如本院卷一第9-10頁所示之
    不動產買賣契約書，向被告買受系爭房地，約定買賣總價為
    1,840 萬元。
  (二)原告已付清買賣價金1,840 萬元，兩造於97年6 月27日完成
    系爭房地過戶點交。
  (三)本院96年度訴字第830 號原告陳榮祥訴請被告賴芳玲拆屋還
    地事件，於97年4 月7 日和解，和解內容為被告賴芳玲應於
    97年5 月31日前拆除系爭房地一樓庭院部分及後側防火巷部
    分。
  (四)系爭土地之使用區分為第三種工業區。
四、得心證之理由：原告主張被告在簽約前隱瞞與鄰地建商合建
    談判破裂、系爭房屋一樓庭院將被拆除、後側防火巷將被截
    斷、系爭土地屬於第三種工業區等瑕疵，使原告受有300 萬
    元之損害等情，為被告所否認，而以前開情詞置辯，是本件
    兩造之爭點，即在於：(一)原告依據民法第360 條規定請求被
    告賠償300 萬元，有無理由？1.被告是否有保證日後合建之
    預期利益？被告是否故意不告知系爭房地之合建案已經破局
    ？2.被告是否故意不告知系爭房屋一樓庭院將被拆除、後側
    防火巷將被截斷？3.被告是否故意不告知系爭土地使用分區
    為第三種工業區？4.若前開爭點1.或2.或3.為肯定，是否構
    成物之瑕疵？5.原告得請求之損害賠償應為若干？茲分述如
    下：
  (一)原告依據民法第360 條規定請求被告賠償300 萬元，有無理
    由？
  1.被告是否有保證日後合建之預期利益？被告是否故意不告知
    系爭房地之合建案已經破局？
    按當事人主張有利於己之事實者，就其事實有舉證之責任，
    民事訴訟法第277 條前段定有明文。本件原告主張被告有保
    證日後合建之預期利益之事實，為被告所否認，即應由原告
    就此有利於己之事實負擔舉證責任。經查：
  (1)經本院委請信義不動產估價師聯合事務所就系爭房地含頂樓
    加蓋於97年4 月之市場價格為鑑定，鑑定結果為：「勘估標
    的為公寓類型之不動產，本報告基於本次估價目的及勘估標
    的之特性，依委託者提供之勘估標的基本資料，評估勘估標
    的於現行不動產市場條件下合理評估價值。經本所估價師針
    對勘估標的進行產權、一般因素、區域因素、個別因素、不
    動產市場現況及勘估標的依最有效使用情況下，及本估價師
    專業意見分析後，採用二種估價方法進行評估，最終價格決
    定如下：1.勘估標的（不含頂樓增建）價格為：1,242 萬3,
    404 元。2.頂樓增建之為登記建物價格為：68萬6,688 元。
    3.勘估標的含頂樓增建之價格為：1,311 萬92元。」，而「
    頂樓增建部分依市場通常交易習慣如何計算價格」，前開鑑
    價報告則謂：「市場上含頂樓增建之公寓交易並未針對頂樓
    增建部分賦予單獨之價格，交易時係依該增建部分所能提供
    合法建物之效用，並將該部分之價值增加於合法建物之價格
    中。由於增建物並無產權，買賣合約一般亦不會特別標明增
    建物之價格，因此，反應於市場價格時，頂樓增建之價格係
    含於合法建物中，此即一般所謂『含頂樓增建之房屋，其單
    價較高』之市場交易慣例。而頂樓增建部分所提供之效用，
    則視頂樓增建面積、增建結構、增建物之室內隔局、裝修與
    屋況等因素影響。經訪查當地有頂樓增建銷售經驗之不動產
    經紀人員，均表示頂樓增建視建材、內部使用維護情形而予
    以銷售價格之建議，最後仍以合法建物面積為準，故含頂樓
    增建之房屋，其單價係含頂樓增建之平均單價。」，有信義
    不動產估價師聯合事務所出具之估價報告書1 件在卷可稽。
    且據證人甲○○到庭證稱：本件買賣契約成交價高於當時的
    市場價格，一般應該是一坪三十萬出頭。頂樓增建價格在買
    賣交易中不會特別約定，通常計算在樓下的價格，每坪再加
    上一、二萬元，或用他的造價計算。本件當初的價格與頂樓
    加蓋沒有什麼影響，因為一直在談合建的事情，頂樓加蓋價
    格不是樓下加樓上的坪數除以總價，因為樓上沒有權狀，當
    時有告知原告樓上的價值是用樓下的坪數加一、二萬元一起
    計算等語（本院卷二第6-8 頁）。而原告買受系爭房地之價
    格為1,840 萬元，顯然高於訂約時之市價甚明，可認原告願
    以高價購買系爭房地，應有其特別之考量或原因。
  (2)然原告雖主張因被告保證日後合建之預期利益，始以高於市
    價買受系爭房地等情，惟按系爭房屋是否進行合建，衡諸一
    般房屋買賣交易，將合建作為買賣契約內容之交易條件，實
    屬罕見，蓋合建案成立與否及如何規劃，非短時間即可，且
    充滿不確定性，則買賣雙方在合建案未確定前，由買方以預
    期要合建可獲取合建利益，在未有建商表明可簽訂合建契約
    下，即將之列入買賣條件，顯有違交易常情。復觀之本件兩
    造簽訂之買賣合約中，並無特別約定將合建列入交易條件，
    則雙方是否將合建之預期利益作為本件買賣條件之一，即非
    無疑。再按依通常情形或依已定之計劃、設備或其他特別情
    事，可得預期之利益，視為所失利益（民法第216 條第2項
    規定參照），而該所失利益，固不以現實有此具體利益為限
    ，惟該可得預期之利益，亦非指僅有取得利益之希望或可能
    為已足，尚須依通常情形，或依已定之計劃、設備或其他特
    別情事，具有客觀之確定性。是所謂「預期利益」，需具有
    客觀之確定性。本件原告自承簽約時其知悉系爭合建案尚在
    洽談而未成立，是所謂「日後合建之利益」在客觀上即無確
    定性可言，本件應係原告將合建之可能及預期利益納入其購
    買系爭房屋之動機之一，則合建所可帶來之利益僅係原告純
    粹期待或希望，原告本於其自身需求考量及動機，如「預期
    增值」、系爭房屋之地段等諸多因素，表示決定購買，其於
    簽訂買賣合約支付價金時，既未特別要求將「保證合建成立
    」列入其支付價金之對價，自難認被告有保證日後合建預期
    利益之情事。
  (3)再原告雖主張系爭房地合建案在97年4 月18日已經破局，並
    提出原證16簡報為證。然由前開文件內容觀之，係建商為說
    服住戶簽訂合建契約而為之簡報，此由該報告內容有「二、
    若以上土地全部合建的優點」、「若各住戶有意願共同合作
    開發，則本公司亦將稟持最大誠意，重新提報合作條件。」
    等語。顯見至該日止建商對住戶仍有高度合建意願，並非如
    原告所言，97年4 月18日合建案已確定破局不可能成功。至
    證人黃秀宏雖到庭證稱：就合建案開約5 至6 次會，97年初
    第1 次被告有參加，我們住戶要的是使用坪數一坪換一坪，
    但建商給的答案每次都不一樣，都沒有達成結果。有說加車
    位，但沒有提到增建。合建案從97年中旬以後就完全沒有談
    。原證16是我們談判破裂後建商另外提出的條件，這是重新
    再談的，但最後還是破裂。除了我的部分外，其他住戶的條
    件都一樣，都是一坪換一坪虛坪，後來談到0.9 坪虛坪、又
    談到0.7 坪虛坪。增建沒有提，沒有具體答案，只有在會議
    中提到會補償一點。沒有提補償金額為何，就是說要來談等
    語，及證人即仲介人員甲○○到庭證稱：當時有談改建、合
    建的情況，談的蠻詳細的，當時原告認為如果是真實的，就
    願意買。告訴的比較詳細時，是在洽談、簽約的那一、二天
    ，樓下的坪數是一比一對換，樓上的坪數是22坪換11坪加上
    地下室停車位，簽約當時還有再提一次。合建案進度大部分
    都是非常樂觀，簽完約又跟買方說明天又有開會，要買方去
    參加等語，可見在兩造簽約之時，合建案尚在洽談中而未確
    定破局，被告亦有向原告說明合建案正在洽談及條件為何。
    惟合建案未確定前，合建案成立之機會高低與否，係屬個人
    判斷，況合建案洽談過程中，建商必開出具體條件，住戶再
    提出其希望之條件，並可能因各住戶之樓層、有無頂樓加蓋
    或地下室等有不同之條件，是縱被告向原告陳述改建條件為
    建物採實坪一坪換一坪，頂樓增建物以二坪換一坪，改建後
    原告共可分得66坪，外加停車位一個等情，與建商當時所提
    出之合建條件不同，以此引誘、增加原告買受系爭房地之意
    願，然按所謂物之瑕疵係指存在於物之缺點而言，凡依通常
    交易觀念，或依當事人之決定，認為物應具備之價值、效用
    或品質而不具備者，即為物有瑕疵（最高法院73年度台上字
    第1173號判例參照）。而房屋通常之價值及效用在於能遮風
    避雨供居住使用，且系爭建物建築完成日期為69年11月20日
    ，有系爭建物登記謄本可稽（本院卷一第11頁），距簽約日
    僅約28年，再由建物照片觀之，亦未達破舊毀壞之程度，是
    難認「與建商合建」屬系爭建物之通常價值或效用，再者，
    合建案既尚在洽談而未確定，難認兩造將之列入交易條件即
    契約預定效用，已如前述，自不屬之物之瑕疵範疇，本件僅
    屬原告購買系爭房地之動機問題，嗣後合建案雖未如原告所
    預期成立，亦難認系爭房地有何物之瑕疵可言。
  2.被告是否故意不告知系爭房屋一樓庭院將被拆除、後側防火
    巷將被截斷？
    經查：
  (1)原告主張被告故意不告知系爭房屋一樓庭院將被拆除、後側
    防火巷將被截斷之事實，為被告所否認，辯稱：其係在工作
    物遭拆除後，原告97年5 月30日以存證信函告知時始悉上情
    等語，是應由原告就此有利於己之事實負擔舉證責任。經查
    ：原告雖聲請證人黃秀宏到庭證稱：被告第一次開住戶大會
    時有參加，合建案和鄰損案當時一起談，第1 次開會是97年
    初，拆屋還地的案件是在第一次開會就提到等語（本院卷二
    第22頁），然其並無法提出開會記錄證明實際開會之日期為
    何，且由本院96年度訴字第830 號民事卷宗觀之，97年1 月
    23日準備程序終結，97年3 月3 日始進行言詞辯論，則於97
    年初前開訴訟尚在進行中，故被告所知悉者，乃系爭公寓一
    樓住戶就系爭庭院與鄰地所有人有訴訟爭訟中，至於是否確
    定將被拆除，因訴訟尚在進行中，勝負未定，自難確認。是
    充其量僅得謂被告未將系爭公寓1 樓住戶與鄰地所有人爭訟
    一事告知原告而已。
  (2)惟查：系爭買賣標的物為「坐落臺北市○○區○○段1 小段
    624 地號、權利範圍萬分之872 土地及其上同小段10679 建
    號即門牌臺北市士林區○○○路○ 段157 巷9 號5 樓建物及
    增建部分」，由系爭建物謄本觀之，並無其他共有或共同使
    用部分。而原告所指一樓庭院，乃臺北市○○○路○ 段9 號
    1 樓屋主賴芳玲自行搭建，由本院96年度訴字第830 號民事
    卷內之照片觀之，庭院設有木造棚架、欄杆及鐵門，係供 1
    樓屋主自行使用，非屬系爭公寓之共同使用部分，是被告於
    不動產標的現況說明書第7 項「共同使用部分是否被非法使
    用」，勾選「否」，尚難認有何不實。系爭公寓1 樓庭院造
    景既非屬共同使用部分，則其原貌縱有何美侖美奐，僅屬個
    人主觀感受，原告對其並無權利可言。況系爭房地之價值來
    源主要為系爭房屋本身所能提供之效用，系爭房屋既位於5
    樓，一樓庭院被拆除、施以圍籬，後側防火巷被截斷、施以
    圍籬等情事並無礙系爭房屋本身之使用，且系爭公寓一樓原
    有庭院被拆除部分本即為鄰地，另由現場鄰地圍籬懸掛之施
    工告示牌可知該圍籬僅為鄰地施工之需要而短期設置，應非
    永久存在，況且一樓庭院被拆除、鄰地施以圍籬後對標的出
    入動線並無明顯改變，無論一樓庭院是否被拆除、施以圍籬
    ，標的梯廳對外出入動線最窄寬度均為2 米。而後側防火巷
    被截斷、施以圍籬亦為鄰地部分，且此舉無礙於標的之使用
    與通行，故一樓原有庭院被拆除、施以圍籬，後側防火巷被
    截斷、施以圍籬等情事對於系爭房屋市場價值應無顯著影響
    ，亦有前開信義不動產估價師聯合事務所估價報告書1 件在
    卷可按。是縱被告於簽約前未將前開訴訟告知原告，亦不影
    響系爭建物通常之效用及價值，亦難認欠缺契約預定效用，
    自難認構成物之瑕疵。
  3.被告是否故意不告知系爭土地使用分區為第三種工業區？
    原告雖主張被告故意不告知系爭土地使用分區為第三種工業
    區之事實，然為被告所否認，即應由原告就此有利於己之事
    實負擔舉證責任。經查：據證人即仲介人員甲○○到庭證稱
    ：「（法官問）簽約前是否有明確告知系爭房屋使用分區為
    工業區？（答）有，但沒有告知細項。合建過後對於商業區
    、住宅區、工業區會有不同規定，沒有特別講。」（本院卷
    二第9 頁），顯見仲介人員於簽約前即已告知系爭土地之使
    用分區，是原告前開主張，尚難認為真實。
  (四)綜上，既難認原告所指構成物之瑕疵，則原告依據民法第36
    0 條規定請求被告賠償300 萬元及自起訴狀繕本送達翌日起
    至清償日止按年息5 ％計算之利息，即無理由，應予駁回。
    其假執行之聲請亦失所附麗，應併予駁回。
五、本件為判決之基礎已臻明確，兩造其餘攻擊及防禦方法核與
    本件判決結果不生影響，爰不予一一論述，附此敘明。
六、訴訟費用負擔之依據：民事訴訟法第78條。
中    華    民    國    99    年    4     月    8     日
                  民事第二庭  法  官  藍雅清
以上正本證明與原本無異。
如對本判決上訴，應於判決送達後20日內向本院提出上訴狀。
中    華    民    國    99    年    4     月    8     日
                              書記官  蘇意絜

司法院資訊處製作；財團法人民間司法改革基金會備份。
